【裁判字號】    99,上易,779
【裁判日期】    991117
【裁判案由】    恐嚇等
【裁判全文】
臺灣高等法院高雄分院刑事判決         99年度上易字第779號
上  訴  人  臺灣高雄地方法院檢察署檢察官
被      告  丙○○
選任辯護人  賴鴻鳴律師
選任辯護人  黃俊達律師
選任辯護人  粘怡華律師
上列上訴人因被告恐嚇等案件，不服臺灣高雄地方法院99年度易
字第394 號中華民國99年7 月6 日第一審判決（起訴案號：臺灣
高雄地方法院檢察署98年度偵字第27406 號），提起上訴，本院
判決如下：
     主  文
上訴駁回。
     事  實
一、丙○○有多次犯罪經法院判刑確定並執行完畢之紀錄，最近
    一次經徒刑執行完畢係因民國93年間犯重利罪，經臺灣臺南
    地方法院94年度訴字第55號判處有期徒刑6 月確定，於94年
    11月29日易科罰金執行完畢。
二、詎其經前開徒刑執行完畢後，仍不知悔悟，於98年7 月16日
    下午1 時30分許，夥同不詳姓名成年男子一名前往高雄縣岡
    山鎮○○里○○街10號，向乙○○之父母甲○○、丁○○索
    討乙○○所積欠之新臺幣（下同）50萬元賭債未果，竟共同
    基於恐嚇危害安全之犯意聯絡，推由丙○○出言向甲○○、
    丁○○恫稱：若乙○○再不還錢，將予以斷手斷腳等語，致
    甲○○、丁○○心生畏懼而致生危害於乙○○之身體安全，
    且為避免乙○○遭受傷害，遂於翌日前往岡山鎮調解委員會
    申請調解，嗣因甲○○認無任何借據或憑單而撤銷調解。
三、案經甲○○訴由高雄縣政府警察局岡山分局報告臺灣高雄地
    方法院檢察署檢察官偵查起訴。
     理  由
壹、證據能力部分：
    按被告以外之人於審判外之言詞或書面陳述，除法律有規定
    者外，不得作為證據；又被告以外之人於審判外之陳述，雖
    不符刑事訴訟法第159 條之1 至第159 條之4 之規定，而經
    當事人於審判程序同意作為證據，法院審酌該言詞陳述或書
    面陳述作成時之情況，認為適當者，亦得為證據；當事人、
    代理人或辯護人於法院調查證據時，知有第159 條第1 項不
    得為證據之情形，而未於言詞辯論終結前聲明異議者，視為
    有前項之同意。刑事訴訟法第159 條第1 項、第159 條之5
    定有明文。經查，本判決所引用之各項證據資料，其屬於被
    告以外之人於審判外之陳述者，均據本院於調查證據程序逐
    一提示並告以要旨，檢察官、被告及其辯護人均知該等證據
    為被告以外之人之審判外陳述，已表示同意作為證據（見本
    院卷第27頁、38頁反面）及未於言詞辯論終結前聲明異議，
    本院審酌上開證據作成時之情況，亦無不當取供等情形，認
    為以之作為本案之證據亦屬適當，依刑事訴訟法第159 條之
    5 規定，應有證據能力。
貳、實體部分：
一、有罪部分：
  (一)訊據被告丙○○於原審及本院審理時，固坦承於前揭時地帶
    同友人前往上址向乙○○之父母甲○○、丁○○催討乙○○
    積欠之賭債，然矢口否認曾出言恐嚇，於原審及本院辯稱：
    乙○○曾透過朋友向伊簽賭網路職棒，積欠債務50萬元，她
    欠劉三評的錢，劉三評是伊的職棒簽賭的下線，因簽賭的証
    據資料都沒有了，所以伊去找乙○○父母親的時候，伊有跟
    他父母親說伊來為何事，伊沒有用假名，伊拿伊的身分證等
    相關證件與她父母親談。伊沒有恐嚇他們，伊還有說是否要
    去調解，亦未說過要讓乙○○斷手斷腳云云。
  (二)經查：
  被告丙○○前揭犯罪事實，業據證人甲○○、丁○○於警詢
    、偵查中及原審審理時到庭證述綦詳( 見警卷第7 、8 、9
    、10頁、偵卷第8 、13頁、原審卷二第22、25頁) ；按證人
    甲○○、丁○○均年逾花甲，此有年籍資料附卷可按（見警
    卷第6 、9 頁) ，與被告丙○○素不相識，遑論仇隙，原無
    甘冒偽證重罪而無端構陷誣攀之理，被告雖否認有恐嚇上情
    ，然其與證人甲○○、丁○○二人既不相識，復未持有證明
    乙○○積欠債務之借據、本票或其他任何證明即上門索討，
    金額猶高達50萬元之譜，依常理原不可能取信於人而有所收
    穫，凡此自為被告丙○○所知之甚詳，詎其竟仍有恃無恐而
    執意為之，苟非有相當把握可以令證人甲○○、丁○○等人
    順從接受，應無貿然上門，自討無趣之理，是被告丙○○上
    開所辯稱上開未有恐嚇云云，顯與事理不符，不足採信，證
    人甲○○、丁○○前開指述，堪信為真。
  再證人甲○○、丁○○於本件事發前與乙○○已有10餘年不
    曾聯絡，業據證人甲○○於原審審理時證述在卷( 見原審卷
    第22頁) ，依常情證人甲○○為乙○○之父，對自己之女兒
    在外安危，不待他人提醒已然非常掛念，其經被告丙○○以
    前揭內容恫嚇，自足以心生畏懼而生危害於乙○○身體安全
    ，是被告丙○○前揭恐嚇危害安全之犯行堪予認定。本件被
    告此部分犯罪事證已臻明確，應依法論科。
  (三)按被告為其妻索討賭債雖屬自然債務，不得為訴訟上之請求
    ，但尚非無債權債務之存在，被害人為劉00之妻，被告主觀
    上即非有為自己不法所有之意圖，即與恐嚇取財罪無關，應
    以恐嚇危害安全罪論處，最高法院82年度台上字第3071號判
    決參照。證人乙○○即證人甲○○、丁○○之女於原審審理
    時雖兩次到庭證稱不曾參與職棒簽賭，與被告丙○○互不相
    識，遑論積欠賭債云云（見原審卷二第19、60頁) ，然其透
    過證人劉三評參加上開簽賭之事，既經證人劉三評於原審審
    理時到庭具結後證述：伊認識乙○○，在台南打麻將認識，
    應該是96年間有介紹乙○○簽賭職棒，去向阿文簽賭，她總
    共欠阿文50幾萬元等語在卷( 見原審卷第55頁) ，而證人乙○○於原審時亦具結證述：伊有去永康的場子打麻將，打牌
    時應有留手機給劉三評等語在卷（見原審卷第61頁) ，是依
    證人乙○○自承確曾前往位在臺南之賭場聚賭麻將之事實，
    復與證人劉三評所證二人係在臺南賭麻將之場所相識接洽等
    情相合，茲審酌其間利害關係，自堪為被告丙○○有利之認
    定，認為被告丙○○為前揭行為時對乙○○確有所稱賭債關
    係，揆之上開說明，被告主觀上尚無為自己不法所有之意圖
    ，核與刑法第346 條恐嚇取財罪之構成要件不合。
  (四)按刑法第305 條之恐嚇罪，係指單純以將來加害生命、身體
    、自由、名譽、財產之事，恐嚇他人致生危害於安全者而言
    。如對於他人之生命、身體等，以現實之強暴脅迫手段加以
    危害要挾，使人行無義務之事或妨害人行使權利，應構成刑
    法第304 條之強制罪，而非同法第305 條之恐嚇危害安全罪
   （最高法院著有93年度臺上字第3309號判決可資參照）。又
    恐嚇罪之成立，並不以行為人真有加害之意為必要，而被害
    人是否心生畏懼，亦應本於社會客觀經驗法則以為判斷基準
    ；是恐嚇罪之判斷重點，實係在於是否使人心生畏懼，致危
    害安全；是對於本人之子女為恐嚇，則對父母本身自承受嚴
    重之精神壓力；換言之，是以本人或本人之親屬對象為恐嚇
    ，即不論直接或間接之恐嚇，均足以成罪。準此，被告丙○○對被害人甲○○、丁○○為前揭行為時，其恫稱內容所指
    將予斷手斷腳之對象乙○○雖不在場，然對於證人甲○○、
    丁○○而言，亦應屬以將來加害人身安全之事恐嚇他人之舉
    。故核被告丙○○所為，係犯刑法第30 5條之恐嚇危害安全
    罪。其與前述共同前往上址之不詳姓名成年男子間，就本件
    犯行有犯意聯絡及行為分擔，均為共同正犯。再渠等同時對
    證人甲○○、丁○○為本件恐嚇行為，為一行為觸犯數罪名
    ，為想像競合犯，應依刑法第55條規定，從一重處斷。又被
    告丙○○前因犯重利罪，經臺灣臺南地方法院94年度訴字第
    55 號 判處有期徒刑6 月確定，於94年11月29日易科罰金執
    行完畢，有臺灣高等法院被告前案紀錄表及臺灣高雄地方法
    院檢察署刑案資料查註紀錄表各1 份在卷可按，5 年以內故
    意再犯本件之罪，為累犯，應依刑法第47條第1 項之規定，
    加重其刑。
  (五)原審就上開部分，認被告罪證明確，因而適用刑法第28條、
    第305 條、第47條第1 項、第55條（漏引）、第41條第1 項
    ，刑法施行法第1 條之1 之規定，並爰審酌被告丙○○之年
    齡、品行、智識能力、犯罪動機、手段、情狀、對於法益所
    生侵害之程度，其為56年12月25日出生、受有高中畢業教育
    程度、擔任廚師為業之人，有年籍資料在卷可參，本件犯罪
    時年42歲，前有多次犯罪經法院判刑確定並執行完畢之紀錄
    ，除前開構成累犯之執行紀錄外，前曾因業務過失傷害案件
    ，經臺灣臺南地方法院80年度交易字第99號判處有期徒刑7
    月確定，減為有期徒刑3 月又15日，於80年7 月15日易科罰
    金執行完畢；嗣90年間又犯重利罪，經臺灣臺南地方法院91
    年度易字第1453號判處有期徒刑5 月確定，於92年5 月20日
    易科罰金執行完畢，有臺灣高等法院被告前案紀錄表及臺灣
    高雄地方法院檢察署刑案資料查註紀錄表各1 份在卷可按，
    素行非佳，本件為索討賭債而向無辜之被害人恐嚇犯罪之動
    機，以他人子女身體安全為恫嚇之手段，對於被害人心理自
    由所生侵害之程度，及其犯罪後態度等一切情狀，量處有期
    徒刑4 月，又審酌其年齡、職業、收入、社會地位等節，並
    諭知如易科罰金，以1 千元折算1 日，以資儆懲。核原審認
    事用法，尚無不合，量刑亦屬允當，公訴人上訴意旨，以被
    告恐嚇取財之對象係被害人甲○○、丁○○，而被害人甲○○、丁○○與被告並無債之關係存在，是被告向被害人索取
    金錢，其主觀上具有不法之意圖甚明，證人劉三評證述，明
    顯不實，其顯係刻意迴護被告，不足採信，及縱認證人乙○○有積欠「阿文」債務，惟該債務亦與被害人甲○○、丁○○無涉，被告所犯係刑法第346 條第1 項、第3 項之恐嚇取
    財未遂罪云云，指摘原判決不當；查本件被告之犯行，係屬
    刑法第305 條之恐嚇危害安全罪，核與刑法第346 條第1項
    、第3 項恐嚇取財罪之構成要件有間，業已前述敘明甚詳，
    公訴人仍執前詞為上訴，為無理由，應予駁回。
二、無罪部分：
  (一)公訴意旨另以：被告丙○○因前述事件向證人甲○○、丁○○索討乙○○所欠賭債未果，為逼討債務，竟於98年7 月28
    日凌晨2 時25分許，夥同2 名姓名年籍不詳之男子，在上址
    基於毀損他人財物之故意，往證人甲○○住處大門、車庫及
    2 樓陽台潑灑丟擲紅色油漆，足生損害於甲○○，因認被告
    此部分所為係犯刑法第354 條毀損罪而提起公訴。
  (二)按犯罪事實應依證據認定之，無證據不得認定犯罪事實；又
    不能證明被告犯罪者，應諭知無罪之判決，刑事訴訟法第一
    百五十四條第二項、第三百零一條第一項分別定有規定。認
    定不利於被告之事實，須依積極證據，苟積極證據不足為不
    利於被告事實之認定時，即應為有利於被告之認定，更不必
    有何有利之證據。此之所謂證據，須確屬能為被告有罪之證
    明，而無瑕疵可指者，始足當之；再者，犯罪事實之認定，
    應憑證據，所謂證據，須適於為被告犯罪事實之證明者，始
    得採為斷罪資料，如未能發現相當證據，或證據不足以證明
    ，自不能以推測或擬制之方法以為裁判基礎；又所謂認定犯
    罪事實所憑之證據，雖不以直接證據為限，間接證據亦包括
    在內，然而無論直接或間接證據，其為訴訟上之證明，須於
    通常一般人均不致有所懷疑，而得確信其為真實之程度，始
    得據之為有罪之認定，倘其證明尚未達到此一程度，而有合
    理懷疑存在時，即應為無罪之判決（最高法院二十九年上字
    第三一○五號、三十年上字第八一六號、四十年台上字第八
    六號、五十三年台上字第二七五○號、七十六年台上字第四
    九八六號分別著有判例參照）。復事實審法院對於證據之取
    捨，依法雖有自由判斷之權，然積極證據不足證明犯罪事實
    時，被告之抗辯或反證縱屬虛偽，仍不能以此資為積極證據
    應予採信之理由；認定犯罪事實應依證據，為刑事訴訟法所
    明定，故被告否認犯罪事實所持之辯解，縱屬不能成立，仍
    非有積極證據足以證明其犯罪行為，不能遽為有罪之認定（
    最高法院三十年上字第四八二、一八三一號分別著有判例參
    照）。
  (三)按刑事訴訟法第一百六十一條已於九十一年二月八日修正公
    布，修正後同條第1項規定：檢察官就被告犯罪事實，應負
    舉證責任，並指出證明之方法。因此，檢察官對於起訴之犯
    罪事實，應負提出證據及說服之實質舉證責任。倘其所提出
    之證據，不足為被告有罪之積極證明，或其闡明之證明方法
    ，無從說服法官以形成被告有罪之心證，基於無罪推定之原
    則，自應為被告無罪判決之諭知，最高法院著有九十二年度
    台上字第一二八號判例可資參照。
  (四)公訴意旨認被告丙○○涉嫌上開毀損犯行，無非以證人甲○○、乙○○於警詢及偵查中所為指述，及現場監視錄影翻拍
    照片為主要論據。
  (五)訊據被告丙○○則堅詞否認有此部分犯罪事實，辯稱：伊沒
    有去潑油漆等語
  (六)經查：
  證人甲○○於偵查中具結證述：伊家有被潑油漆，監視錄影
    帶有看到有人潑油漆，但是看不清楚是什麼人等語（見偵卷
    第8 頁）；於原審審理時亦具結證述：伊不知道98年7 月28
    日是誰到伊家潑油漆，當時伊兒子胡勝富有聽到聲音，還有
    油漆的味道，伊兒子說沒看見是誰潑的等語（見原審卷二第
    22、23頁）。
  證人丁○○於偵查中具結證述：伊家是在9 月28日凌晨被潑
    的，潑到我們二樓的陽台及一樓的車庫，陽台是他們從對面
    丟上去的，我們有從監視錄影帶中看見3 個男人拿塑膠袋潑
    油漆，那3 個男子沒有庭上的被告那麼胖等語（偵卷第14
    頁）；於原審審理時亦具結證述：98年7 月28日是3 個陌生
    人到伊家潑漆，看不出來是誰等語（見原審卷二第26頁）。
  證人乙○○於警詢時則供證：（經警方調閱附近監視系統發
    現有3 名不詳男子形跡可疑）伊不認識，無法辨認該3 名男
    子等語（見警卷第5 頁）；於原審審理時亦具結證述：98年
    7 月28日伊沒在家，所以沒看到是誰到伊家潑油漆。但監視
    錄影帶可以看出有3 個人，因為很暗，所以看不清楚是誰，
    沒辦法指認3 人當中有無被告，拍到的情形太暗了等語（見
    原審卷二第19、20頁）。
  依上開證人甲○○、丁○○、乙○○之證述觀之，有關上開
    毀損部分，現場除經監視錄影攝得畫面外，並無親眼目睹之
    人，證人甲○○等人所為上開證述，均係參看上開畫面後所
    為描述，然均無法指證被告係參與毀損之人；再依該錄影翻
    拍照片所示影像，確係深夜晚暗而不能辨識行為人之身分，
    亦有該照片三張可按（見警卷第16頁）。
  (七)是本件並無積極證據足以認定被告有上開犯行，尚難僅因其
    事件發生於前開被告丙○○向證人甲○○、丁○○為恐嚇犯
    行之後，即認被告有此部分毀損犯行。而公訴人就被告犯罪
    事實，應負舉證責任，並提出證明之方法，因此公訴人對於
    犯罪事實，應負提出證據及說服之實質舉證責任，倘其指出
    證明之方法，無從說服法院以形成被告有罪之心證，基於無
    罪推定之原則，自應為被告無罪之諭知。茲本件公訴人於原
    審中並未提出適合於證明被告上開犯罪事實之積極事證，並
    說明其證據方法與待證事實之關係，原審對於卷內訴訟資料
    ，復已逐一剖析，參互審酌，認被告上開行為尚屬不能證明
    ，諭知其無罪，核無不合。
  (八)公訴人上訴意旨，未再提出任何補強証據供本院審酌為被告
    不利之認定，僅略以：被告於98年7 月16日起向被害人甲○○、丁○○恐嚇取財未果後，被告復於同年月23日以撥打電
    話方式逼迫被害人甲○○替證人乙○○清償債務，惟遭被害
    人甲○○拒絕後，被告即於隔日前往被害人甲○○住所按門
    鈴未獲回應，心生不滿，於同年月28日前去被害人住所潑灑
    紅色油漆後，又於同年月30日撥打電話至被害人住所，於被
    害人丁○○向其質問為何潑漆時，被告並不否認，並稱要再
    找人來潑漆等情，業據被害人甲○○、丁○○指訴甚詳(98
    年10月7 日、98年12月9 日偵查筆錄) ，而被害人甲○○、
    丁○○亦因被告不斷騷擾，不堪其擾，始報警查獲，被害人
    甲○○、丁○○前開指述，應為真實。雖現場監視影像未能
    辨認行為人身分，然就被告動機，取款未果而心生怨隙，及
    事後撥打被害人之電話中不否認潑漆為其所為等情，應可推
    認被害人所指非虛。原審未慮及此，尚有未洽云云。
  (八)按證據之取捨，屬於事實審法院之職權，故事實審依客觀標
    準認定某項證據無審酌之必要而不予審酌者，倘不違反經驗
    法則，尚難指為違法；最高法院四十六年台上字第五二九號
    著有判例。
  查證人甲○○於98年12月9 日偵查中僅係供述：丙○○23日
    打電話來是伊接的，他打了幾通伊沒有記，他叫伊準備錢，
    伊跟他說不用來了，伊已把調解撤銷了，24日他又打手機及
    按門鈴，但是他按了2 、3 次門鈴，伊沒有理他，伊也沒有
    出去，後來他就離開了等語而已( 見偵卷第20、21頁）。並
    未對伊家住處大門、車庫及2 樓陽台遭人潑灑丟擲紅色油漆
    等情有所證述。
  證人丁○○於98年10月7 日偵查中固證述：事後30日時丙○○打電話來伊家，伊問他說為什麼把我們家的陽台、車庫潑
    油漆潑成這樣，他就對伊說，伊再說的話，明天就再叫人來
    潑等語（見偵卷第14、15頁) ；然上情業據被告所否認（見
    偵卷第15頁) ，而查證人丁○○上開供證並無其他佐證，亦
    難僅憑證人丁○○片面之證述，遽為不利被告之認定。
  至公訴人所指其他上情各節，經查無非就原審證據取捨不當
    予以指摘，然上開其他上情各節，業經原判決已說明論斷之
    依據及理由，即已綜合卷內資料，就其心證上之理由予以闡
    述，上開心證屬原審採證認事之職權行使；經核亦不違背證
    據及經驗法則，公訴人上訴意旨，就本院及原審已明白論斷
    之事項，任意指摘，其上訴尚難認為有理由，應予駁回。
據上論斷，應依刑事訴訟法第368 條，判決如主文。
本案經檢察官林敏惠到庭執行職務。
中    華    民    國    99    年    11    月   17     日
                 刑事第九庭     審判長法  官  莊秋桃
                                      法  官  孫啟強
                                      法  官  田平安
以上正本與原本無異。
本件不得上訴。
中    華    民    國    99    年    11    月   17     日
                                  書  記  官  馬蕙梅
附錄本判決論罪科刑法條：
中華民國刑法第305條
以加害生命、身體、自由、名譽、財產之事，恐嚇他人致生危害
於安全者，處2 年以下有期徒刑、拘役或300 元以下罰金。

司法院資訊處製作；財團法人民間司法改革基金會備份。
